臺灣高等法院刑事判決　 　　　　　　　　　　九十年度重上更 (五)字第二七四號
　　上　訴　人　乙○○
　　即　被　告
　　選任辯護人　薛松雨
　　　　　　　　馮君傑
右上訴人因貪污治罪條例案件，不服臺灣臺北地方法院八十四年度訴字第一六一九號
，中華民國八十五年十一月十四日第一審判決（起訴案號：臺灣臺北地方法院檢察署
八十四年度偵字第六一四六號）提起上訴，經判決後，由最高法院第五次發回更審，
本院判決如左：
    主  文
原判決撤銷。
乙○○依據法令從事公務之人員，侵占公有財物，處有期徒刑伍年，褫奪公權年。
    事  實
一、乙○○原係臺灣省政府佔有百分之九十以上股份之「臺灣汽車客運股份有限公司
    」所屬第一運輸處（設臺北縣新店市○○路○段六九號，下稱：臺汽一運處）行
    政室業務工，負責臺汽一運處公文收發及所屬各場站所得稅申報業務，並自民國
    （下同）八十一年十二月間起，協辦臺汽一運處出納室各項應支付款項業務，係
    依據法令從事公務之人員。乙○○竟意圖為自己不法之所有，於八十三年一月十
    九日晚間九時許，在臺汽一運處出納室辦公室內，將所持有保管之公有財物（庫
    存零星費用週轉金現金）新臺幣（下同）十六萬元藏置於手提袋內，並攜回家中
    侵占入己。翌日適逢臺汽一運處指派政風室主任鄭惠宇協同會計室主任李桂里及
    會計邱麗珍查帳發現公有現金疑少十六萬元，乙○○乃於當日上午十一時許，藉
    詞返家取款外出後，至臺灣省合作金庫新店支庫（下稱新店支庫）第00000
    00000號乙○○活期存款帳戶內提領現款十六萬元歸還臺汽一運處。
二、案經法務部調查局臺北縣調查站移送臺灣臺北地方法院檢察署檢察官偵查起訴。
    理  由
一、按臺灣汽車客運股份有限公司係由臺灣省政府投資成立之省營事業，臺灣省政府
    持有該公司股份總數百分之九十九點九九九九，有該公司股東認股名簿及資本增
    減與股額明細表等件影本在卷可稽，被告既係該公司所屬第一運輸處職員，自係
    依據法令從事公務之人員，合先敘明。
二、訊據上訴人即被告乙○○固坦承負責臺汽一運處公文收發及所屬各場站所得稅申
    報，及協辦出納室各項應支付款項業務，並於八十三年一月十九日晚上九時許，
    將職務上保管之公有現金十六萬元置於手提袋內攜回家中，迨翌日臺汽一運處政
    風室主任鄭惠宇、會計室主任李桂里及會計邱麗珍查帳發現時，即自新店支庫活
    期存款帳戶內提領現款十六萬元歸還臺汽一運處等情，然否認有侵占犯行，辯稱
    略以：「八十三年一月十九日當晚在辦公室加班時，王植三主任以對講機邀約一
    同搭車下班，因當時尚在加班中，乃未與王植三同行，而於回答時，竟隨手將十
    六萬元放入手提袋內，並疏未注意帶回家中。翌日查帳人員盤點時，發現短少十
    六萬元，始想起十六萬元放置家中，因新店支庫即在辦公室對面，為節省回家往
    返時間之浪費，始至該行庫提領現金十六萬元繳回」等語。經查：
(一)、證人即臺汽一運處主任王植三雖於偵查先稱：「查帳前一天我下午五點三十分下
    班，我不清楚八十三年一月十九日郭女有無在辦公室加班，她在三樓，我在一樓
    」（偵卷第六八頁）然於其後偵查審理中均改稱：「八十三年一月十九日那天我
    值日，九點多離開，請陳張松幫我代理。當晚被告有在辦公室內，我是先離開的
    」、「當晚我大概在出納室幾分鐘，她在整理資料」、「那天我是值日官，後來
    有事請同事代理，我要回去，我用對講機約她搭計程車回去，她說她在忙，沒有
    一起回去」等語（偵卷第九四頁、本院上訴卷第二九頁、第三十頁），而被告則
    始終供稱：「八十三年元月十九日當天晚上我在辦公室加班盤點現金對帳時，王
    植三主任打內線找我說天雨要坐計程車回家，問我要不要走送我一程，因我還要
    關辦公室的鐵門怕他等太久就說不用了，在談話中隨手就將錢擱在桌子的手提袋
    裏，談完話東西收一下提了手提袋，關上鐵門就回家了，回家即忘了把袋裏的錢
    拿出來放回辦公室的保險櫃內，所以檢查盤點時才會少十六萬元，我是不小心帶
    回去的」（偵卷第九頁、第三九頁、第四二頁、原審卷第十五頁、第二四頁、第
    六十頁、本院上訴卷第十七頁、本院上更一卷第十六頁、第二四頁、本院上更二
    卷第二七頁、第四一頁、第八一頁、第一二○頁、本院重上更三卷第二一頁、第
    一○七頁、第一一七頁、本院重上更四卷第十九頁、本院重上更五卷第五三頁）
    等語，則證人王植三證言應以其後偵、審中所述為真。依證人王植三上開證稱，
    王植三於八十三年一月十九日以對講機邀約被告搭車返家時，因被告表示工作忙
    碌，王植三即自行離開。則被告當時既未準備與王植三一同離去，復仍繼續辦公
    ，自無於短短言談中即隨手誤將十六萬元放入手提袋內，並帶回家中之理。
(二)、再證人即臺汽一運處政風室主任鄭惠宇於原審證稱：「查帳快結束，乙○○說有
    十六萬元放在家裡，我要她回去拿來．．．當初乙○○說有一張十六萬元之支票
    放在家裡，但抱回來是現金，乙○○自稱至臺銀新店分行兌現支票，經我查詢無
    此事，乙○○才說是至合庫提領現金」（原審卷第一○○頁、第一○一頁、本院
    上訴卷第二八頁）而被告亦坦承：「八十三年一月十九日返家後，不知手提袋內
    帶有十六萬元之事，及至翌日（一月二十日）查帳時，經發現少十六萬元，始想
    起可能是一月十九日下班時誤將十六萬元帶回家中」、「因為公款不得帶回家要
    放在辦公室的保險櫃，所以檢查人員盤點發現短少十六萬元時我不敢明講，查帳
    當天我很緊張，不知十六萬元是現金或支票，乃推說有一張十六萬元的支票保管
    在家中要去台銀新店分行兌領拿了來，嗣於返家提款途中想到合作金庫新店支庫
    就在辦公室對面，不如先至支庫本人存款帳戶提領省時省力，乃提領了十六萬元
    繳回辦公室」（偵卷第十頁、第三九頁、原審卷第四五頁、第九九頁、第一○三
    頁、本院上訴卷第五三頁、本院上更二卷第七九頁、第一二○頁、本院重上更三
    卷第二二頁、第一○九頁、本重上更四卷第十九頁、第三九頁）、「我是緊張，
    才會有許多種說法。我當天要回家，因為匆忙之間，就拿回家。第二天，我一時
    不知道是否像以前辦公室的錢也被偷過，還是我把他拿回家，我緊張的時候說的
    ，所以才說了許多種說法」（本院重上更五卷第八九頁）。按被告於一月二十日
    政風、會計人員查帳前，既不知將十六萬元現金帶回家中，則於查帳發現短少十
    六萬元時，被告豈能知悉一月十九日將十六萬元誤帶回家中之事？再被告自承負
    責協辦臺汽一運處出納室各項應支付款項業務，依規定應將持有保管之公有財物
    存放於臺汽一運處出納室辦公室內。則於八十三年一月二十日臺汽一運處指派政
    風室主任鄭惠宇、會計室主任李桂里、會計邱麗珍前來查帳時，倘被告果真誤將
    十六萬元帶回家中，被告理應明確表示十六萬元現金放置在家，並立刻返家取回
    。然被告卻先稱十六萬元現金置於家中；後又向鄭惠宇虛構十六萬元為支票（偵
    卷第四一頁），並謊稱向臺銀新店分行兌現支票（偵卷第四一頁），迨經鄭惠宇
    查非屬實後，被告始坦承至新店支庫提領之事，顯見被告帶回家中之十六萬元已
    花用無疑。足證被告辯稱：因王植三打電話邀約一同返家，於回答時隨手誤將十
    六萬元放入手提袋內帶返家中云云，要無可採。
(三)、證人甲○○證稱：「匯款十五萬元係於八十二年十二月二十三日友人需錢應急，
    向郭女調借，後因郭女自稱要買股票現款不足，乃向我索回該筆借款，乃於八十
    三年一月二十日電匯給她」、「郭女係於八十三年一月二十日前一、二天從台北
    打電話給我，只是約略談及索回該筆借款，問我是否方便，我隨即允諾，並於上
    開時日辦理電匯，並無任何特殊意義」、「因朋友要用，我問郭女有無錢可借，
    我平常調的錢很多，時間有三、四年，先後向郭女借四十萬至七十萬元左右。合
    庫八十三年一月二十日之匯款單影本係我向郭女借四十萬元，匯款前一、二天，
    她要我還十五萬元，說要買股票，匯錢後我會通知乙○○，但不記得何時通知，
    我打電話至家裡給她」（偵卷第二四頁、原審卷第一○二頁）等語，核與被告供
    稱：「在八十五年一月二十日可領出十六萬是因為甲○○欠我的錢電匯給我，他
    是向我借周轉的，我不是查帳當天聯絡甲○○的我是在之前二、三天前跟他說匯
    款的事，我並不知道他何時會匯給我錢，我只是想去領領看而已」（偵卷第四十
    頁、本院重上更三卷第一一九頁、第一二○頁、本院重上更四卷第二二頁）等語
    相符。而證人甲○○所稱：「我家住屏東，我家離世華銀行苓雅分行約一個小時
    車程，我每天開車上班，但是我的上班地址就在世華銀行苓雅分行的樓上，我上
    班在九樓苓雅分行在一樓」（本院重上更五卷第五五頁）、「我平常世華銀行的
    存摺印章放家裡，那次的提款用存摺去領的，我那天就打算去領錢，所以我出門
    就帶著了」（本院重上更五卷第五六頁）等語，可知甲○○屏東住家與世華銀行
    苓雅分行距離甚遠，且其世華銀行之存摺係收置於屏東家中，而甲○○又係用存
    提領現金後匯款，足認被告確於八十三年一月二十日前兩天與甲○○洽談關於返
    還十五萬元借款之事，故被告此部分辯解自堪採信，而此項匯款與提款過程亦分
    別有臺灣省合作金庫新店支庫匯款資料在卷可查。
(四)、惟被告如將十六萬元置於辦公室中失竊，應不需由其本人負責，其將之帶返家中
    如失竊反需由其負責，是其稱「隨手將十六萬元放入手提袋內，並疏未注意帶回
    家中」，顯與經驗法則有違。且案發當時係住於臺北縣新店市○○路○段二二八
    巷一四號三樓，與臺汽一運處營業處所即臺北縣新店市○○路○段六九號距離相
    近（卷附地圖），如其家中確有十六萬元現金，亦無急迫不得返家而需至臺灣省
    合作金庫新店支庫提款之必要，被告亦自承：「騎摩托車約要二十分鐘」（本院
    重上更五卷第五四頁），可知被告若回家取款時間無需太大之耗費，且若為節省
    時間被告亦可選擇搭乘計程車，是倘被告家中確有十六萬元，被告應即返家取款
    ，然卻持存摺至新店支庫提領十六萬元以供償還臺汽一運處公司，顯與常情有違
    ，雖被告辯稱：「家中確有十六萬元，乃因新店支庫在辦公室對面，始至該行庫
    提領現金十六萬元繳回」云云，要無可採，故被告於八十三年一月二十日臺汽一
    運處查帳發現短少十六萬元時，被告既未能自家中取回該筆款項，而係至合庫新
    店支庫提領十六萬元繳回臺汽一運處，足證該十六萬元業經被告侵占使用。
(五)、綜上，本件事證明確，被告所辯應屬推諉而不足採，其侵占公有財物犯行堪以認
    定，應依法論科。
三、論罪科刑部分：
(一)、按懲治貪污條例第三條第一款規定所謂抑留不發職務上應行發給之財物，係指行
    為人對於職務上應即時發給之財物無故抑留遲不發給而言，如捏稱已發，實際上
    已變更持有之意思而為所有之意思，將應發給之財物歸入私囊者，即應成立同條
    第二款之侵占公有財物罪（四十一年度台特非字第九號）。核被告所為，係犯貪
    污治罪條例第四條第一項第一款侵占公有財物罪。被告犯罪後貪污治罪條例第四
    條併科罰金部分之金額，已以八十五年十月二十三日修正公佈提高為一億元，新
    舊法比較結果以舊法較有利於被告，依刑法第二條第一項後段之規定，應適用有
    利於被告之行為時法。公訴意旨雖認被告「對於主管之事務，陸續將保管之庫存
    零星費用週轉金款項挪作他用，而直接圖利於己，嗣於八十三年一月二十日上午
    十時許，為一運處派員查帳時，發現被告經管之現款短少十六萬元」等語。惟被
    告始終供稱於八十三年一月十九日將十六萬元攜回家中，且依卷內事證，亦查無
    證據足認被告係「陸續」將十六萬元侵占入己，自應以被告所稱一次帶回十六萬
    元為真實，公訴意旨認被告係「陸續」，因無證據證明，除前開認定一次帶回十
    六萬元侵占外，以外之部分，因公訴人認係「陸續」之法律關係，應不另為無罪
    諭知。至公訴意旨所認被告涉犯同條例第六條第一項第一款及第四款之罪，依上
    說明，起訴法條所認尚有未洽，應予變更。
(二)、原審據以論罪科刑，固非無見，惟查：、被告犯罪後貪污治罪條例第四條併科
    罰金部分之金額，已於八十五年十月二十三日修正公佈提高為一億元，新舊法比
    較結果以舊法較有利於被告，依刑法第二條第一項後段之規定，自應適用有利於
    被告之行為時法，原審漏未敘明，自有可議。、原判決就被告處置花用侵占十
    六萬元之事實，未敘明認定理由及證據，亦有違誤，被告上訴空言否認犯罪，雖
    無理由，然原判決既有可議，自應由本院撤銷改判。爰審酌被告侵占公有財物十
    六萬元，金額非鉅，且於犯後立即全數歸還，坦承將款攜回家中但否認犯行，犯
    後態度尚佳等一切情狀，然觸犯者係最輕本刑為有期徒刑十年以上之罪，情輕法
    重，尚堪憫恕，縱處以最低之刑，猶嫌過重，爰依刑法第五十九條規定減輕其刑
    ，量處如主文第二項所示之刑，並宣告褫奪公權三年，至被告業將侵占公有財物
    十六萬元歸還臺汽一運處，自毋庸追繳，併此敘明。
四、不另為無罪諭知部分：
(一)、公訴意旨另以：被告原係臺汽一運處行政室業務工，負責臺汽一運處公文收發及
    所屬各場站所得稅申報業務，並自八十一年十二月間起，協辦臺汽一運處出納室
    各項應支付款項業務，係依據法令從事公務之人員，被告竟意圖得利，基於概括
    之犯意，連續對其職務上應發放之廠商貨款及員工互助金等款項抑留不發，因認
    被告涉有修正前貪污治罪條例第六條第一項第一款之罪嫌。
(二)、按犯罪事實應依證據認定之，無證據不得推定其犯罪事實；又不能證明被告犯罪
    者，應諭知無罪之判決，刑事訴訟法第一百五十四條、第三百零一條第一項分別
    定有明文。又事實之認定，應憑證據，如未能發現相當證據，或證據不足以證明
    ，自不能以推測或擬制之方法，為裁判基礎（最高法院四十年臺上字第八六號判
    例參照）。又認定被告有罪之事實，應憑證據，如未能發現相當之證據，或證據
    不足以證明，自不能以推測或擬制之方法，以為裁判之基礎；且認定事實所憑之
    證據，其為訴訟上之證明，須達於通常一般人均不致有懷疑，而得確信其為事實
    之程度者，始得據為有罪之認定，倘其證明尚未達到此一程度而有合理之懷疑存
    在時，尚難為有罪之認定基礎；另苟積極證據不足以為不利於被告事實之認定，
    即應為有利於被告之認定，更不必有何有利之證據，最高法院三十年上字第八一
    六號、四十年台上字第八六號、七十六年台上字第四九八六號判例分別揭有上旨
    ，足資參酌。
(三)、公訴人認被告就此部分亦犯修正前貪污治罪條例第六條第一項第一款之犯行，無
    非以被告於八十三年四月十二日調離一運處出納室時所做之移交清冊，列明自八
    十一年三月四日起至八十三年三月十六日止，應發而未發之款項中小於三千元以
    下者多達三百餘筆，嗣經承接被告業務之張秀葉通知後，即前往領取款項者多達
    四十一筆之事實為依據。被告亦坦承：「八十一年十二月一日李映才移交給我現
    金帳明細表共一五八筆金額二○一三六六元、支票共一五九筆計0000000
    元、八十一年三月四日至八十三年一月十九日現金帳共有三二七筆計一三五七七
    元、八十一年三月四日至八十三年一月十九日應發未發項少於三千元多達三二三
    筆」（本院上更二卷第七九頁、第八十頁）等語，惟辯稱：「出納將奉核撥下之
    款項交本人發放時，我都有通知當事人，或請彼等服務單位等人員轉知，我所知
    該當時有很多人退離職，因為合作社退股金每人只有三百元，嫌少雖經通知未來
    領取，至於其他人未來領取之原因我並不清楚」（偵卷第五頁、原審卷第十五頁
    、第三六頁、本院重上更五卷第九十頁）等語。
(四)、經查，證人李映才即前一運處協辦出納人員證稱：「本人承辦協辦支付出納業務
    於八十一年三月四日至同年九月九日期間計有二萬一千五百三十四元於調任他職
    時仍未支付原因係本人曾以前述電話直接通知、請各站場轉知或以信函通知等方
    式多次通知各受款人，但上述款項大多僅三百元，故受款人或許不願花費時間來
    處領取，另有部分則係無法通知到受款人而未能發放，然因該款項均未超過一年
    之保留期限，我乃於業務交接時移交予接辦人乙○○」（偵卷第十七頁）等語，
    可知被告雖有為數甚多之小額款項未發放（本院上更二卷第八八頁以下乙○○移
    交張秀葉之現金帳），惟其前手李映才移交業務予被告時，亦有一百五十八筆現
    金帳、一百五十九筆支票帳未曾發放，有移交清冊影本在卷可稽（本院上更二卷
    第一○一頁以下李映才移交乙○○之現金帳、支票帳），況該等小額之款項雖未
    為發放，仍屬臺汽一運處所持有之中，並查無其他積極證據得證被告可因之取得
    不法之利益，尚難遽認被告係有不法得利之意圖而抑留不發，故被告此部分所辯
    自堪採信。
(五)、此外，復查無其他積極證據，足認被告有公訴人所指之此部分之犯行，惟公訴意
    旨認此部分與前開論罪科刑部分，有想像競合犯裁判上一罪關係，爰不另為無罪
    之諭知。
據上論斷，應依刑事訴訟法第三百六十九條第一項前段、第三百六十四條、第三百條
、第二百九十九條第一項前段，修正前貪污治罪條例第四條第一項第一款、第十六條
第十七條，刑法第十一條前段、第二條第一項後段、第三十七條第二項、第五十九條
，判決如主文。
本案經檢察官鍾鳳玲到庭執行職務。
中     華     民     國     九十一     年      一       月     三十     日
                                臺灣高等法院刑事第七庭
                                    審判長法  官  吳   啟   民
                                          法  官  林   瑞   斌
                                          法  官  施   俊   堯
右正本證明與原本無異。
如不服本判決應於收受送達後十日內向本院提出上訴書狀，其未敘述上訴之理由者並
得於提起上訴後十日內向本院補提理由書（均須按他造當事人之人數附繕本）。
                                          書記官  陳   彥   蕖
中     華     民     國     九十一     年      一       月     三十     日
附錄：本案論罪科刑法條全文
修正前貪污治罪條例第四條第一項第一款
有左列行為之一者，處無期徒刑或十年以上有期徒刑，得併科新臺幣三百萬元以下罰
金：
一、竊取或侵占公用或公有器材、財物者。
